【裁判字號】    95,上易,95
【裁判日期】    950719
【裁判案由】    給付借款
【裁判全文】
臺灣高等法院臺南分院民事判決  95年度上易字第95號
上  訴  人  丙 ○ ○
            丁○○○
前列二人共同
送達代收人  己○○
被 上 訴人  彰化商業銀行股份有限公司
法定代理人  高志尚
訴訟代理人  甲○○○
送達代收人  甲○○○
上列當事人間請求給付借款事件，上訴人對於中華民國95年3月
30日臺灣嘉義地方法院95年度第一審判決（95年度訴字第88號）
提起上訴，本院於95年7月5日言詞辯論終結，判決如下：
    主  文
上訴駁回。
第二審訴訟費用由上訴人連帶負擔。
    事  實
甲、上訴人方面：上訴人未於言詞辯論期日到場，據其於準備程
    序中：
一、聲明：求為判決：原判決廢棄。駁回被上訴人在第一審之訴
    。
二、陳述：除與原判決記載相同者，茲引用之外，補稱：
    (一)上訴人不同意蔡素琴之婚姻，蔡素琴早年即搬出去與戊○
      ○結婚生子，未與上訴人居住。上訴人不知蔡素琴當戊○
      ○之保證人，亦無法得知蔡素琴之簽名方式。蔡素琴於89
      年間罹患肺癌，須住院治療，怎可能前往被上訴人銀行進
      行對保，被上訴人所提本票之[蔡素琴及謝次郎]筆跡相似
      ，蔡素琴簽章是否其所親簽，相當存疑。因此，被上訴人
      應舉證本票上之蔡素琴簽章係真正，且蔡素琴當時是否有
      進行對保。
    (二)被上訴人向台灣桃園地方法院聲請假扣押裁定時稱[借款
      人戊○○於89年3月31日邀同蔡素琴與謝次郎為連帶保證
      人向被上訴人銀行借款]，卻於聲請本件支付命令時改稱[
      係89年9月8日邀同蔡素琴與謝次郎為連帶保證人向被上訴
      人銀行借款，前後說詞不一。又本件請求權基礎為借款返
      還請求權，被上訴人未提出借據，怎能證明借貸關係？
    (三)戊○○提供土地設定最高限額抵押權，前後共向被上訴人
      借款兩筆，第一筆為新台幣（下同）340萬元，以謝次郎
      為保證人，第二筆為100萬元，以謝次郎及蔡素琴為保證
      人。該二筆借款時間相近，應係最高限額抵押權範圍內，
      兩筆均係擔保借款，非被上訴人所稱第二筆係信用借款。
      若係信用借款，在拍賣抵押物進行分配時，為何將兩筆同
      列優先債權？且被上訴人以第一、二筆借款金額同時聲請
      拍賣抵押物，經板橋地方法院民事執行處進行執行程序，
      拍賣抵押物所得分配款應由第一、二筆借款按債權數額比
      例受償，而非由第一筆借款先行受償。因此，原審以上訴
      人應給付七十八萬餘元，乃植基於第一筆借款優先第二筆
      借款，此乃悖於事實及法律規定。
    (四)被上訴人主張強制執行法第38條限於不同債權人始有適用
      ，惟債權平等原則，並無限制是否同一債權人，因此，被
      上訴人同係第一、二筆借款債權人，仍有債權平等原則之
      適用。
三、證據：援用第一審所提證據。
乙、被上訴人方面：
一、聲明：求為判決：駁回上訴。
二、陳述：除與原判決記載相同者，茲引用之外，補稱：
    (一)依被上訴人銀行及金融業授信作業程序，對於保證人應辦
      理對保手續，且對保係由對保人親自向保證人進行對保，
      確認其為保證人本人後，請保證人親自在保證書及授信約
      定書上簽名並蓋章，此觀授信約定書特別條款第4條明定[
      本約定書上之簽名及印鑑，皆為立約人同時親自為之，嗣
      後立約人如與貴行有授信往來，悉憑該簽名或印鑑任擇一
      式，即生效力]。據此，只要蔡素琴於本票上之簽章與被
      上訴人所提出之授信約定書上之簽章相同，即符合上開特
      別條款之約定。
    (二)依本票所示，戊○○係於89年3月31日邀同蔡素琴及謝次
      郎向被上訴人借款，約定於同年9月8日返還。被上訴人於
      聲請支付命令時，稱於89年9月8日借款，係屬誤載。且由
      放款傳票可以證明該本票借款日期確係89年3月31日無誤
     。
    (三)依銀行實務，本票亦為借貸約據之一種，毋須另行簽立借
      據。且本件被上訴人係依消費借貸、連帶保證及繼承之法
      律關係請求，只要保證書及本票上之簽名或印鑑為真正，
      並交付借款，則消費借貸及連帶保證契約即告成立。
    (四)依保證書約定，只要主債務人戊○○對被上訴人所負之一
      切債務以本金一百萬元為限額暨其利息、遲延利息、違約
      金、損害賠償及其他從屬於主債務之負擔，蔡素琴願與主
      債務人戊○○負連帶清償責任。又強制執行法第38條之債
      權平等原則，係指不同債權人且無優先受償者始有適用，
      同一債權人無此問題。且本件第一筆340萬元之借款，被
      上訴人銀行之授信科目為短期擔保放款；第二筆100萬元
      之借款，授信科目為短期信用放款。又依第二筆100萬元
      之借款申請書記載[第一件徵有借戶提供房地設定700萬元
      ，限貸340萬元（蔡素琴免作保），餘值供第二筆債權加
      強擔保]，可知該房地主要是供第一筆借款作擔保，殘值
      始供第二筆借款加強擔保。故拍賣擔保品之分配款應先沖
      償擔保放款，多餘部分始沖償信用放款，此亦為金融業沖
      帳慣例。
三、證據：除援用第一審所提證據外，聲請訊問證人乙○○。
    理  由
一、按法定代理人其代理權消滅者，訴訟程序在有法定代理人承
    受其訴訟以前當然停止，民法第170條雖定有明文。惟所謂
    承受訴訟之聲請，並無一定之用語，苟依書狀意旨，及承受
    義務人以該書狀或委任訴訟代理人所為之訴訟行為，足認其
    係出於承受訴訟之意思者，即應認為已為合法之承受訴訟之
    聲明（最高法院77年台上772號、90年台上288號判決參照）
    。本件被上訴人之法定代理人已由張伯欣變更為高志尚，並
    由高志尚於95年6月7日以被上訴人法定代理人名義出具委任
    李建明為其訴訟代理人之委任狀，復於同年6月10日提出民
    事聲請狀，聲請調查證據，且李建明亦於本院準備程序及言
    詞辯論期日到場為訴訟行為，依法自已生承受訴訟之效力。
    又上訴人經合法通知未於言詞辯論期日到場，核無民事訴訟
    法第386條所列各款事由，爰依被上訴人之聲請由其一造辯
    論而為判決，合先敘明。
二、被上訴人起訴主張：訴外人戊○○於89年3月31日，邀同訴
    外人蔡素琴、謝次郎為連帶保證人，向伊借款100萬元，並
    約定如未按期清償本息，除按約定原借款利息給付遲延利息
    外，及自攤還日起至清償日止，逾期在6個月以內部分，按
    上開利率10%，逾期超過6個月以上部分，按上開利率20%計
    算之違約金。上開借款，戊○○尚欠本金785,594元，利息
    則僅繳至94年8月11日。而蔡素琴於91年1月31日死亡，其第
    一順位繼承人楊琇媚、楊淑媚、楊金佩均拋棄繼承。而上訴
    人為第二順位繼承人，且未拋棄繼承，自應就被繼承人蔡素
    琴之債務負連帶清償責任。依消費借貸、連帶保證契約及繼
    承之法律關係等情，求為命上訴人連帶如數給付之判決。
三、上訴人則以：蔡素琴於89年間罹患急性肺癌，91年間需長住
    醫院療養，不可能擔任連帶保證人。被上訴人應舉證本票上
    之蔡素琴簽章係真正，且蔡素琴當時有進行對保。又被上訴
    人向臺灣桃園地方法院聲請假扣押裁定時載明「借款人戊○
    ○於89年3月31日邀同蔡素琴、謝次郎為連帶保證人」，惟
    向原審聲請支付命令時，則稱「案外人戊○○於89年9月8日
    邀同蔡素琴、謝次郎為連帶保證人」，時間不同，被上訴人
    所述顯為不實。另戊○○提供土地設定最高限額抵押權，前
    後共向被上訴人借款兩筆，第一筆為340萬元，以謝次郎為
    保證人，第二筆為100萬元，以謝次郎及蔡素琴為保證人。
    該二筆借款時間相近，應係最高限額抵押權範圍內，應按債
    權額比例受償等語，資為抗辯。
四、被上訴人主張訴外人戊○○於89年3月31日，邀同訴外人蔡
    素琴、謝次郎為連帶保證人，向被上訴人借款100萬元，並
    約定如未按期清償本息，除按約定原借款利息給付遲延利息
    外，及自攤還日起至清償日止，逾期在6個月以內部分，按
    上開利率10％，逾期超過6個月以上部分，按上開利率20％
    計算之違約金。上開借款，戊○○尚欠本金785,594元，利
    息則僅繳至94年8月11日之事實，業據提出本票、保證書、
    同意書、放款支出傳票、放款轉入代支出傳票各1份、授信
    約定書3份為證。又蔡素琴於91年1月31日死亡，應由第一順
    位之繼承人即蔡素琴之子女楊琇媚、楊淑媚、楊金佩繼承，
    但該3人於91年3月8日向台灣桃園地方法院聲請拋棄繼承，
    經該院於91年8月2日以桃院祺民貞字第128號通知准予備查
    ，有戶籍謄本、上開通知書附卷可稽。而蔡素琴無其他第一
    順位之繼承人，上訴人則為蔡素琴之父母，為第二順位之繼
    承人，且未聲請拋棄繼承或限定繼承，有臺灣桃園地方法院
    91年度繼字第128號卷宗影本與該院家事法庭94年12月8日桃
    院木家日94年度行政字第129號函存卷足憑。
五、上訴人雖以前揭情詞置辯，惟查：1、證人即系爭借款之對
    保人乙○○於本院具結供稱：「當初戊○○邀同他的哥哥謝
    次郎及蔡素琴擔任連帶保證人辦理貸款，87年2月11日 (星
    期三)戊○○載蔡素琴到我們銀行來辦理對保，我完全依照
    對保程序辦理，蔡素琴要簽名時，我有告訴他是為戊○○貸
    款一百萬元連帶保證。對保後，戊○○載蔡素琴回桃園，然
    後載謝次郎來對保。目前戊○○尚欠金額與被上訴人請求的
    金額相同。」等語，並有本票、保證書、同意書、放款支出
    傳票、放款轉入代支出傳票各1份、授信約定書3份及台灣板
    橋地方法院民事執行處強制執行金額計算分配表可證。足見
    蔡素琴確有擔任系爭借款之連帶保證人，上訴人空言否認，
    不足採信。2、系爭借款係戊○○邀蔡素琴、謝次郎為連帶
    保證人，於89年3月31日向被上訴人借貸，約定於同年9月8
    日返還之事實，有本票、保證書、同意書、授信約定書及放
    款轉入代支出傳票在卷可稽。是被上訴人向原法院院聲請支
    付命令時，所稱89年9月8日為借款日云云，應係誤載，此亦
    據被上訴人於原審及本院陳明，上訴人執此指稱被上訴人主
    張不實，亦無可取。3、所謂債權平等原則，係指債權人有
    數人且其中無優先受償者始有適用，同一債權人則無此問題
    ，觀諸強制執行法第38條之規定自明。又對於一人負數宗債
    務，而其給付之種類相同者，如清償人所提出之給付，不足
    清償全部債額時，由清償人於清償時，指定其應抵充之債務
    ，民第321條定有明文。本件蔡素琴所立之保證書約定：主
    債務人戊○○對被上訴人所負之一切債務以本金一百萬元為
    限額暨其利息、遲延利息、違約金、損害賠償及其他從屬於
    主債務之負擔，蔡素琴願與主債務人戊○○負連帶清償責任
    ，有保證書為證。又本件第一筆340萬元之借款，被上訴人
    銀行之授信科目為短期擔保放款；第二筆100萬元之借款，
    授信科目為短期信用放款。且第二筆100萬元之借款申請書
    記載「第一件徵有借戶提供房地設定700萬元，限貸340萬元
    （蔡素琴免作保），餘值供第二筆債權加強保障」，有借款
    申請書可證。上開借款申請書所記載之事項，相當於借款申
    請人即債務人戊○○事先所為關於日後清償時應如何抵充債
    務之指定，則被上訴人依據上開借款申請書之記載，以拍賣
    抵押物之分配款先行抵充擔保放款340萬元，餘額再抵充信
    用放款100萬元，於法自屬有據。上訴人辯稱：該二筆借款
    應按債權額比例受償云云，亦非可採。
六、再按遺產繼承人，除配偶外，依左列順序定之：（1）直系
    血親卑親屬。（2）父母。（3）兄弟姊妹。（4）祖父母；
    又先順序繼承人均拋棄其繼承權時，由次順序之繼承人繼承
    ；繼承人對於被繼承人之債務，負連帶責任，民法第1138條
    、第1176條第6項前段、第1153條第1項分有明定。查蔡素琴
    於91年1月31日死亡，應由第一順位之繼承人即蔡素琴之子
    女楊琇媚、楊淑媚、楊金佩繼承，但該3人於91年3月8日向
    臺灣桃園地方法院聲請拋棄繼承，經該院於91年8月2日以桃
    院祺民貞字第128號通知准予備查，有戶籍謄本、上開通知
    書附卷可查。而蔡素琴無其他第一順位之繼承人，上訴人則
    為蔡素琴之父母，為第二順位之繼承人，且未聲請拋棄或限
    定繼承，有臺灣桃園地方法院家事法庭94年12月8日桃院木
    家日94年度行政字第129號函存卷足考，是依前揭說明，上
    訴人為蔡素琴之繼承人，自應就蔡素琴之債務負連帶責任。
七、從而，被上訴人依據消費借貸、連帶保證契約及繼承之法律
    關係，請求上訴人連帶給付785,594元，其中681,486元自94
    年8月12日起至清償日止，按年息百分之9.09計算之利息，
    並自94年8月12日起至清償日止，逾期在6個月以內部分，按
    上開利率10％，逾期超過6個月以上部分，按上開利率20％
    計算之違約金，自屬正當，應予准許。原審判命上訴人連帶
    如數給付，於法尚無違誤。上訴意旨指摘原判決不當，求予
    廢棄改判，為無理由，應予駁回其上訴。兩造其餘攻擊防禦
    法方法及證據資料與判決基礎不生影響，毋庸再予審酌。
八、據上論結，本件上訴為無理由，依民事訴訟法第449條第1項
    、第85條第2項、第463條、第385條第1項前段，判決如主文
    。
中    華    民    國    95    年     7    月    19    日
                  民事第四庭    審判長法  官  林大洋
                                      法  官  王惠一
                                      法  官  陳光秀
上為正本係照原本作成。
不得上訴。
中    華    民    國    95    年     7    月    19    日
                                      書記官  徐瑞清
                                                  Ｊ


司法院資訊處製作；財團法人民間司法改革基金會備份。
